台灣高等法院民事判決　九十一年度重上字第一○二號
　　上　訴　人　內政部營建署
　　法定代理人　柯鄉黨
　　上　訴　人　永謙營造股份有限公司
　　法定代理人　賴昌民
　　訴訟代理人　陳文成
右當事人間，因損害賠償事件，兩造對於中華民國九十一年二月五日臺灣臺北地方法
院九十年度重訴字第一一四四號第一審判決，各自提起上訴，本院判決如左：
    主      文
兩造上訴均駁回。
第二審訴訟費用由兩造各自負擔。
    事實及理由
一、查臺灣省政府住宅及都市發展處（下稱省住都處）八十五年元月四日就「桃園縣
    建國十四村國宅興建工程」與永謙營造股份有限公司（下稱永謙公司）訂立工程
    合約，其工程項目包括電梯之進料及施工，精省後省住都處在單位編制上屬「內
　　政部台北第二辦公室」，原業務概由內政部營建署 (下稱營建署) 承受；又永謙
　　公司未於言詞辯論期日到場，核無民事訴訟法第三百八十六條所列各款情形之一
　　，爰依營建署聲請，由其一造辯論而為判決，均合先敘明。
二、營建署起訴主張：永謙公司於八十五年元月四日以總價款四億六千二百二十九萬
    九千零八十二元承作「桃園縣建國十四村國宅興建工程」，與營建署 (應為前臺
    灣省政府住宅及都市發展局，下稱省住都局) 簽訂契約，其中關於昇降設備約定
    採用「三菱」、「日立」、「東芝」或同等品之交流無段或變頻之乘人用電梯，
    八十七年一月二日於其編號○四九號之備忘錄，向營建署尚陳報擬採用「三菱」
    電梯；詎永謙公司竟以「中日」電梯安裝、施作，且於施工、驗收時，以木板封
    包電梯車廂，提送不全之證明文件，核與契約所約定之品牌不符，所為之給付為
    不完全給付，因而致營建署受有九百二十萬元之損害，為此，基於民法第二百二
    十七條第一項之規定，求為命永謙公司給付九百二十萬元本息之判決 (營建署於
    原審並請求永謙公司法定代理人賴昌民應與永謙公司負連帶賠償責任，原法院為
　　其敗訴判決，此部分未據營建署聲明不服，不予贅述) 。
三、永謙公司則以：省住都局將「桃園縣建國十四村國宅新建工程」，發包予永謙公
    司承作，而與永謙公司簽訂契約，永謙公司已依約完工，業經完成驗收、點交；
    其中昇降設備之電梯，係由營建署檢附昇降設備之昇降機間及昇降機道峻工查核
    表、建築物昇降設備圖示、昇降設備設計書、強度計算書、試驗報告、峻工檢查
    審查明細、建築物昇降設備使用許可證等所有資料，向中華民國昇降設備檢查員
    協會提出昇降設備之峻工檢查之申請，昇降設備之廠牌或規格，皆為營建署所明
    知，營建署推拖不知，與事實及常理有違。而本件昇降設備經檢查結果，均符合
    建築物昇降設備管理辦理法，並經中華民國昇降設備檢查員協會於八十七年十月
    核發合格證書及許可證，交由營建署留存備查。本件工程被告依約施作，並由營
    建署驗收完成，無不完全給付或侵權行為之情事，更未造成營建署之任何損害，
    營建署提起本件訴訟，實非有據，應無理由等語，資為抗辯。
四、營建署主張永謙公司於八十五年元月四日以總價款四億六千二百二十九萬九千零
    八十二元承作「桃園縣建國十四村國宅興建工程」，與省住都局簽訂契約，其中
    關於昇降設備約定採用「三菱」、「日立」、「東芝」或同等品之交流無段或變
    頻之乘人用電梯，八十七年一月二日於其編號○四九號之備忘錄，向省住都局陳
    報擬採用「三菱」電梯；永謙公司以「中日」電梯安裝、施作，與契約所約定之
    品牌不符等事實，為永謙公司所不爭執，且有契約書  (原審卷第九、十頁)、圖
　　號8/A7、120/149之「電梯甲己辛丁戊升降路詳圖」 (外放) 、備忘錄影本 ( 原
　　審卷第三三頁)中日電梯買賣契約書影本 (原審卷第二二六至第二二九頁) 足 憑
　　，營建署主張之上開事實，應堪信為真實。
五、營建署主張永謙公司所交付電梯之品牌與所約定、及其所承諾施作品牌不符，為
    不完全給付，應依民法第二百二十七條第一項之規定負損害賠償責任；永謙公司
    則以電梯於安裝前均經省住都局認可，電梯設備之廠牌規格，皆為省住都局所明
    知，且該電梯業經中華民國昇降設備檢查員協會核發合格證書及許可證，並經省
    住都局完成驗收、點交，業已使用三年有餘，均無任何瑕疵問題，足見永謙公司
    已依約完全履行，並無不完全給付情事等語，資為抗辯。經查：
(一)永謙公司於八十五年元月四日與省住都局訂立契約，由永謙公司承作「桃園縣建
    國十四村國宅興建工程」，其中昇降設備部分，依據契約圖號8/A7、120/149 之
    「電梯甲己辛丁戊升降路詳圖」註明：本昇降設備採用三菱、日立、東芝或仝等
    品之交流無段或變頻之乘人用電梯，有永謙公司不爭執真正之圖號8/A7、120/149
    之「電梯甲己辛丁戊升降路詳圖」在卷可稽。
(二)永謙公司雖辯稱依內政部營建署於民國八十六年十一月六日所發之八十六營署公
    字第五五三七○號函釋，建材之選用若有國家標準，招標單位為符合採購要求，
    對於建材之選用可另訂較為嚴格之規範，此際所列廠牌僅為參考，投（得）標廠
    商亦得選用合乎主辦工程機關於工程合約所定規範建材，參與投標或履行合約。
    依該函釋，合約圖說所列三菱、日立、東芝廠牌僅為供參考，永謙公司自得選用
    其他同等品牌之電梯交付等語云云。惟查永謙公司於八十五年元月四日簽訂本件
    契約時，內政部營建署尚未為上開函釋，而依所簽訂契約之施工補充說明書，就
    建材部分之約定為：「一、建材之選用應依照設計圖說辦理，「同等品」之採用
    依內政部七十四年十二月十九日台內營字第三五七四三八號函規定：承商在工程
    簽約後一個月內遇有：(1)指定之建材市場缺貨，經公會證實者，(2)指定之建材受
    廠商壟斷，其價格高於設計價，顯有抬高價款形成壟斷之情形，(3)指定之建材無
    法於工程所需時間內供貨者等三種情形外，概不得以其他理由變更建材之選用。
    二、同等品係指建材品質、性能均不低於原合約指定廠牌水準之同等商品，承商
    須將同等品之資材送交本局核准後，始得採用。」，永謙公司採用三菱、日立、
    東芝以外同等品牌之電梯，依上開補充約定，限於市場缺貨、價格壟斷或無法於
    工程所需時間內供貨之情形時，尚應檢具同等品之電梯有關資材送營建署核准後
    ，始得採用。永謙公司以營建署上開函釋認其得自行採用同等品交付為抗辯，即
    無可採。營建署主張永謙公司應依約安裝交付三菱、日立、東芝廠牌之電梯，自
    非無據。
(三)永謙公司曾於八十六年十一月十七日 (八六) 永建工字第一二九號致省住都處林
　　工組函，略以：三菱、日立、東芝有壟斷之嫌，擬採用西德豪沙恩電梯等語，經
　　省住都局 (處) 於八十六年十一月二十日以都林工字第三○五三號函覆：貴公司
　　承攬「桃園縣建國十四村國宅新建工程」電梯工程擬採用同等品乙案。仍請依契
　　約圖說8/A7註明使用廠牌規定辦理。如有價格壟斷，請依本處投標須知補充規定
　　第十三款，提報相關證明資料文件，經報本處證實認可後方可使用同等品，請查
　　照。永謙公司旋即於八十七年一月二日以編號○四九號備忘錄，檢附系爭電梯工
　　程之協力廠商資料、施工大樣圖及型錄乙份，說明「本工程電梯工程部分擬採用
　　三菱電梯並由泰諭企業有限公司施做，．．．」，有上開函文、備忘錄在卷可稽
　　，惟永謙公司嗣後所交付之電梯，並非三菱電梯，而係中日品牌P11-Co-90-14S
　　型號之電梯等事實，為永謙公司所不爭執，且有照片六幁、泰諭企業股份有限公
　　司與義東昌實業股份有限公司間之「中日電梯買賣契約書」、及義東昌實業股份
　　有限公司所出具之電梯承攬證明書等影本在卷可按。而永謙公司於安裝交付之前
　　並未再以備忘錄或其他函文檢附中日品牌 P11-Co-90-14S型號電梯之相關資料通
　　知營建署之事實，亦為永謙公司所不爭執，營建署主張永謙公司未依約給付三菱
　　、日立、東芝廠牌之電梯，而係交付與契約不符之中日品牌 P11-Co-90-14S型號
　　電梯之事實，自堪信為真實。
(四)永謙公司另以系爭電梯竣工檢查之申請，係由營建署檢附昇降設備之昇降機間及
    昇降機道竣工查核表、建築物昇降設備圖示、昇降設備設計書、強度計算書、試
    驗報告、竣工檢查審查明細、建築物昇降設備使用許可證等所有資料，以營建署
    具名向中華民國昇降設備檢查員協會提出申請，其所安裝、交付電梯之廠牌或規
    格，皆為營建署所明知，足見其交付系爭電梯事先已得營建署之同意等語為抗辯
    ；經查有關該項檢查，由營建署委託電梯安裝公司即義東昌實業股份有限公司辦
    理，中華民國昇降設備檢查員協會於檢查後，針對檢查結果所製作之文書，逕以
    副本送交義東昌實業股份有限公司等事實，固屬不虛；惟永謙公司對於營建署如
    何依申請竣工檢查之資料，得以知悉永謙公司所交付之電梯，非三菱之電梯，予
    以舉證；自無從以省住都處委由義東昌實業股憤有限公司申請中華民國昇降設備
    檢查員協會為電梯竣工檢查，即認永謙公司變更採用契約約定以外品牌之電梯，
    業經營建署同意。永謙公司雖又以其於進貨安裝等每一步驟進行之前，均經住都
    局核可之事實為抗辯；不僅為營建署所否認，且未據永謙公司據舉證以實其說，
    所辯其所安裝交付之電梯，業經省住都處同意認可，尚非可採。
(五)永謙公司以營建署製發之工程品質檢驗報告承攬商自主檢查表中，僅就馬達、蝸
    齒輪、轉速器、鋼索等組件，規定須為三菱、東芝或日立三種廠牌，永謙公司所
    給付之系爭八部電梯，均係使用三菱電梯之馬達，已完成驗收、點交，並經中華
    民國昇降設備檢查員協會檢驗合格，核發合格證書及許可證，且使用三年多以來
    均未發生有瑕疵問題，永謙公司並無不完全給付情事戥等語為抗辯。查永謙公司
    所給付之系爭八部電梯之馬達固係使用三菱馬達，有證明書影本在卷可稽，並為
    營建署所不爭執，惟依前揭契約圖號8/A7、120/149之「電梯甲己辛丁戊升降路
    詳圖」註明：本昇降設備採用三菱、日立、東芝或仝等品之交流無段或變頻之乘
    人用電梯，非僅就電梯之馬達約定使用三菱、日立、東芝品牌，永謙公司自不得
    以其所給付之電梯使用三菱品牌之馬達，抗辯其已依債之本旨而為給付；所為抗
    辯自無可採。驗收、點交係屬定作人受領工作物時，對於工作物是否已完成之程
    序，至於所給付之工作物，是否已達完全給付之目的，非必均能即時查知，自不
    得以完成驗收、點交，即認定作人已受領承攬人完全之給付；永謙公司自不得以
    系爭電梯業經省住都處驗收、點交，而認其已完全依債之本旨給付之電梯為抗辯
    ，其抗辯亦無可採。至於永謙公司所給付之系爭電梯，雖經中華民國昇降設備檢
    查員協會檢驗合格，核發合格證書及許可證，使用三年多來均未發生瑕疵問題，
    固為兩造不爭之事實，充其量僅能證明永謙公司所給付之電梯，具備電梯之應有
    功能，在使用上暫不生問題；至於其使用之年限，是否能與契約所約定品牌相提
    並論，不得而知。永謙公司所給付者，既與所約定使用之品牌不符，即難認其已
    依債之本旨而為給付，營建署主張永謙公司為不完全給付，即非無據。
六、營建署主張以永謙公司所裝配之電梯改成三菱電梯所須之金額，經三菱電梯在台
　　灣總代理商中國菱電股份有限公司 (下稱中國菱電公司) 估算結果，須支出九百
　　二十萬元，請求永謙公司賠償同額之不完全給付之損害，固據提出估價單 (原審
　　卷第六六頁至六八頁) 為憑。惟查中國菱電公司出具之估價單上係就更新如其所
　　附清單所列部分部品之報價固為九百二十萬元，而營建署因永謙公司未依約定品
　　牌所提出給付之電梯，所受損害應以永謙公司給付當時，其給付品牌與約定品牌
　　間之差異為其認定標準。本件系爭電梯之採買、安裝係在八十六、八十七年間，
　　斯時中國菱電公司就合約所定八部電梯之報價為一千一百五十萬元，此有營建署
　　所提中國菱電公司八十六年三月十二日估價單影本在卷 (原審卷第一五九頁) 可
　　稽。而營建署所提中國菱電公司於九十年三月三十日八部電梯之報價則為一千三
　　百六十萬元，足見目前電梯價格已有上揚，自不得逕以中國菱電公司目前之報價
　　為準。永謙公司給付之電梯均採用三菱品牌之馬達，而中國菱電公司出具之估價
　　單上之更換部品清單上，仍列馬達為報價更換之部品，營建署逕以中國菱電公司
　　估價單上更換部分部品之報價，為其因永謙公司未給付所約定品牌之電梯，所受
　　損害之依據，尚非可採。經查系爭電梯工程係永謙公司委由訴外人泰諭企業有限
　　公司 (下稱泰諭公司) 承作，泰諭公司則以八百五十萬元向訴外人義東昌公司訂
　　購，而中國菱電公司於斯時就該八部電梯之報價為一千一百五十萬元，此有泰諭
　　公司與義東昌公司之契約書影本及中國菱電公司報價單影本在卷足憑，足證永謙
　　公司交付之電梯，於給付當時，與所約定使用之三菱品牌電梯，有三百萬元之價
　　值上差異。營建署主張其因永謙公司未給付約定品牌之電梯所受有損害，應於三
　　百萬元之範圍內，於法尚非無據。逾此範圍之請求，不應准許。
七、給付無確定期限者，債務人於債權人得請求給付時，經其催告而未為給付，自受
    催告時起，負遲延責任。其經債權人起訴而送達訴狀，或依督促程序送達支付命
    令，或為其他相類之行為者，與催告有同一之效力。遲延之債務，以支付金錢為
    標的者，債權人得請求依法定利率計算之遲延利息。應付利息之債務，其利率未
    經約定，亦無法律可據者，週年利率為百分之五。民法第二百三十三條第二項、
    第二百二十九條第一項前段、第二百零三條分別定有明文。本件營建署請求永謙
    公司給付之損害賠償，以支付金錢為標的，無確定期限、又未約定利息，併請求
    自起訴狀繕本送達之翌日，即民國九十年五月十六日起至清償日止，按週年利率
    百分之五計算之利息，於法有據，應予准許。
八、從而，原法院於上開範圍內為營建署勝訴判決，駁回其餘請求及該部分假執行之
    聲請；並依營建署之陳明願供擔保請求宣告假執行，就其勝訴部分酌定擔保金額
    准許之，經核於法尚無違誤；兩造上訴意旨仍持陳詞，指摘原法院就其等敗訴部
    分之判決不當，求予廢棄，均非有理由，應予駁回。
九、本件事證已臻明確，兩造其餘攻擊防禦方法及提出未援用之證據，經斟酌後認不
    影響判決基礎，無逐一論述之必要，併此敘明。
據上論結，本件兩造之上訴，均為無理由，爰判決如主文。
中　　　華　　　民　　　國　　九十一　　年　　　九　　　月　　  十  　　日
　　　　　　　　　　　　民事第十二庭審判長法　官　林　丁　寶
　　　　　　　　　　　　　　　　　　　　　法　官　林　恩　山
                                          法  官　陳  博  享
右正本係照原本作成。
如不服本判決，應於收受送達後二十日內向本院提出上訴書狀，其未表明上訴理由者
，應於提出上訴後二十日內向本院補提理由書狀（均須按他造當事人之人數附繕本）
上訴時應提出委任律師或具有律師資格之人之委任狀；委任有律師資格者，另應附具
律師及格證書及釋明委任人與受任人有民事訴訟法第四百六十六條之一第一項但書或
第二項（詳附註）所定關係之釋明文書影本。
中　　　華　　　民　　　國　　九十一　　年　　　九　　　月　　十二　　　日
　　　　　　　　　　　　　　　　　　　　  書記官  鄭  靜  如
附註：
民事訴訟法第四百六十六條之一（第一項、第二項）：
對於第二審判決上訴，上訴人應委任律師為訴訟代理人。但上訴人或其法定代理人具
有律師資格者，不在此限。
上訴人之配偶、三親等內之血親、二親等內之姻親，或上訴人為法人、中央或地方機
關時，其所屬專任人員具有律師資格並經法院認為適當者，亦得為第三審訴訟代理人
。
